臺灣高等法院高雄分院刑事判決　　　　　　　　　九十一年度上易字第一三一二號
　　上　訴　人
　　即　被　告　甲○○
　　選任辯護人　林瑩蓉
右上訴人因違反動產擔保交易法案件，不服臺灣屏東地方法院九十一年度易緝字第五
十三號中華民國九十一年七月二十二日第一審判決（起訴案號：臺灣屏東地方法院檢
察署九十年度偵字第五五八０號），提起上訴，本院判決如左：
      主  文
  上訴駁回。
      事  實
一、甲○○為「必必農漁牧行」之負責人，其於民國（下同）八十九年六月十九日，
    以動產擔保交易抵押之方式，提供其所有登記在商號「必必農漁牧行─甲○○」
    名下之ＷＯ─三三九三號自用小客車，為動產擔保，向安泰商業銀行股份有限公
    司（下稱安泰銀行）借款新台幣（下同）五十萬元，為動產擔保交易之債務人。
    雙方約定貸款期限自八十九年六月二十日起迄於九十二年十二月二十日止，甲○
    ○並應自八十九年七月二十日起（起訴書誤為九十年），按月於每月二十日攤還
    一次，每次償還一萬八千五百八十二元，分三十六期給付，標的物存放地點約定
    為高雄縣大樹鄉○○村○○路一九八之二號，在債務未清償之前，標的物僅得依
    約占有使用，不得任意遷移、出賣、出質、出租、抵押或為其他處分，上開動產
    抵押並於八十九年六月二十三日向公路局高雄區監理所旗山監理站辦理抵押登記
    完畢。詎甲○○在貸得借款並依約繳交六期本息後，因商號週轉不靈，財務困難
    ，竟意圖為自己不法之利益，於九十年一月三日將上開汽車出質於設在屏東縣潮
    州鎮○○路七十四號之誠記當鋪，並於九十年一月二十日支付第七期本息後，即
    拒不清償第八期以後之本息。嗣經安泰銀行職員前往查訪，始發現甲○○已將動
    產擔保標的物之自用小客車出質予當舖，使安泰銀行追索無著，致生損害於安泰
    銀行。
二、案經安泰銀行訴由台灣屏東地方法院檢察署檢察官偵查起訴。
    理  由
一、上訴人即被告甲○○（下稱被告）經合法傳喚未到庭，惟其於原審法院辯稱：不
    知有動產擔保交易法之規定云云。選任辯護人之辯護意旨則以：被告僅係掛名負
    責人，實際經營者為合夥股東鄭建華，被告並未參與合夥業務之經營，不知鄭建
    華未按期繳納銀行貸款，又被告提供系爭車輛典當時，有向當鋪行告以該車輛已
    向安泰銀行貸款，惟當鋪行仍予以收當，足徵被告不知不能典當，其主觀上並無
    不法意圖云云。
二、惟查：
  (一)被告以「必必農漁牧行」負責人之身分於八十九年六月十九日，以動產擔保抵押
    之方式，提供其所有登記在商號「必必農漁牧行─甲○○」名下之ＷＯ─三三九
    三號自用小客車為擔保，設定動產抵押，向安泰銀行借款五十萬元，該動產抵押
    登記係於八十九年六月二十三日向主管機關公路局高雄區監理所旗山監理站登記
    完畢之事實，業據被告於原審法院審理時坦承不諱，並有貸款暨抵押契約書、動
    產擔保交易動產抵押設定登記申請書等附在偵查卷可憑。
  (二)被告係於九十年一月三日因公司（按係不具法人人格之商號，下同）財務週轉不
    靈，向屏東縣潮洲鎮○○路七十四號誠記當鋪留車典當二十萬元之事實，已經被
    告於檢察官偵查時以書狀向檢察官陳述明確（見偵查卷第十九頁），而被告係於
    九十年一月二十日支付第七期本息後，即未清償第八期以後之本息之事實，亦經
    其於原審法院坦承不諱，核與告訴人鄭南生於檢察官偵訊指訴情節相符，並有繳
    款明細表一紙附在偵查卷可稽。
  (三)前開貸款暨動產擔保抵押契約書其他約定條款第二十九條載有：「刑責：動產擔
    保交易法第三十八條規定：動產擔保交易之債務人意圖不法利益，將標的物出賣
    、出質、移轉、抵押或為其他處分，致生損害於債權人者，處三年以下有期徒刑
    ，拘役或併科六千元以下之罰金。」，被告既在抵押契約書內簽名並蓋用印章，
    對於該約款自應知之甚詳，是其所辯不知云云，應係飾卸之詞。被告既知不得典
    當，縱令所辯在典當時，當鋪未告以不能典當云云為真實，亦難謂阻卻其意圖不
    法利益之犯意。
  (四)縱如被告選任之辯護人所辯：系爭車輛分期付款係由合夥股東鄭建華繳納等情，
    係屬真實，惟系爭車輛係登記於「必必農漁牧行─甲○○」名下，有車號查詢汽
    車車籍資料附在偵查卷可憑。而被告於檢察官偵查中曾以書狀陳稱：因「公司」
    財務週轉不靈而典當抵押之自小客車，已如前述，是被告顯然已知悉合夥商號之
    財務狀況已陷於週轉不靈之情境，合夥事業既已週轉不靈無以為繼，被告自應知
    悉合夥之股東已無力依動產抵押契約之約定繳納貸款無訛，既知悉上情，仍予以
    典當，復不續繳貸款，即難謂無意圖不法之利益之犯意。
    綜右所述，被告所辯應係飾卸之詞，不足採信，被告犯行已堪認定。核被告所為
    ，係犯動產擔保交易法第三十八條之罪
三、原審因而適用動產擔保交易法第三十八條、刑法第四十一條第一項、罰金罰鍰提
    高標準條例第一條前段、第二條之規定，審酌被告犯後坦承犯行，犯罪之動機、
    犯後態度、對告訴人所生損害及事後已與告訴人達成和解等一切情狀，量處拘役
    三十日，並諭知如易科罰金以三百元折算一日，復敘明被告前未曾受有期徒刑以
    上刑之宣告，有台灣高等法院被告全國前案紀錄表在卷可按，因一時短於思慮，
    致觸犯本件犯行，經此偵審教訓，當知警惕，而無再犯之虞，且被告已與告訴人
    達成和解，有和解書一紙附卷可稽，因認對被告所宣告之刑，以暫不執行為適當
    ，併依刑法第七十四條第一款之規定，諭知緩刑二年，以啟自新。經核原判決認
    事用法並無違誤，量刑亦稱允當，被告上訴意旨否認犯行，指摘原判決不當，為
    無理由，應予駁回。
四、被告經合法傳喚無正當理由不到庭，爰不待其陳述逕行判決。
據上論斷，應依刑事訴訟法第三百六十八條、第三百七十一條，判決如主文。
本案經檢察官郭振昌到庭執行職務。
中      華      民      國      九十一    年   九     月     三十     日
                              臺灣高等法院高雄分院刑事第四庭
                                  審判長法官  蕭權閔
                                        法官  陳啟造
                                        法官  李嘉興
右正本證明與原本無異。
不得上訴。
                                      書記官  呂素珍
中      華      民      國      九十一    年     十     月      二      日
附錄：本判決論罪科刑法條：
動產擔保交易法第三十八條
動產擔保交易之債務人，意圖不法之利益，將標的物遷移、出賣、出質、移轉、抵押
或為其他處分，致生損害於債權人者，處三年以下有期徒刑、拘役或科或併科六千元
以下之罰金。
                                                                     Ａ
